臺灣高等法院高雄分院刑事判決　　　　100年度上易字第829號
上　訴　人
即　被　告　張振宇
上列上訴人因詐欺案件，不服臺灣高雄地方法院100 年度易字第
655 號中華民國100 年6 月30日第一審判決（起訴案號：臺灣高
雄地方法院檢察署99年度偵字第18155 、18156 號），提起上訴
，本院判決如下：
    主  文
原判決撤銷。
張振宇犯詐欺取財罪，處有期徒刑壹年捌月；又犯詐欺取財罪，
處有期徒刑壹年。應執行有期徒刑貳年陸月。
    事  實
一、張振宇為址設高雄市○○區○○街56號之兆堂草本生技有限
    公司（下稱「兆堂公司」）之實際負責人，明知其本人已無
    支付能力，乃利用不知情之曾兆堂（業經臺灣高雄地方法院
    檢察署檢察官為不起訴處分）擔任兆堂公司之名義負責人，
    並指示曾兆堂開設陽信商業銀行民族分行帳號：000000000
    號支票存款帳戶（下稱「系爭支存帳戶」）後，張振宇明知
    系爭支存帳戶於民國（下同）99年1 月5 日起已有退票紀錄
    ，且自99年4 月20日起經列為拒絕往來戶而無支付能力，(一)
    基於意圖為自己不法所有之詐欺取財犯意，於98年底，向高
    小明稱：兆堂公司因研發新型健康食品，急需資金投資，投
    資新臺幣（下同）5 萬元，每月即可獲得1 萬元之紅利云云
    ，並簽發附表一所示之本票、支票予高小明供作擔保，其票
    面金額即為借款本金及紅利合計之數額，佯稱：附表一所示
    之發票日期即為償還本金及發放紅利之日期，致高小明陷於
    錯誤，分別於附表一所示日期交付借款，交付附表一所示本
    票、支票面額扣除紅利部分之款項予張振宇，嗣高小明屆期
    提示附表一所示之本票、支票，因存款不足或拒絕往來而未
    獲兌現，始知受騙。(二)另行起意，基於意圖為自己不法所有
    之詐欺取財犯意，於98年底，向杜美月稱：兆堂公司因研發
    新型健康食品，急需資金投資，投資5 萬元，每月即可獲得
    1 萬元紅利云云，並簽發附表二所示之本票、支票予杜美月
    供作擔保，其票面金額即為借款本金及紅利之數額，佯稱：
    附表二所示之發票日期即為償還借款及發放紅利之日期，致
    杜美月陷於錯誤，分別於附表二所示之借款日期，交付附表
    二所示之票面金額扣除紅利部分之款項予張振宇，嗣杜美月
    屆期提示附表二所示之本票、支票，均因存款不足或拒絕往
    來而未獲兌現，始知受騙。
二、案經高小明、杜美月訴請臺灣高雄地方法院檢察署檢察官偵
    查起訴。
    理  由
一、證據能力之認定
    按被告以外之人於審判外之陳述，雖不符刑事訴訟法第159
    條之1 至第159 條之4 之規定，而經當事人於審判程序同意
    作為證據，法院審酌該言詞陳述或書面陳述作成時之情況，
    認為適當者，亦得為證據，刑事訴訟法第159 條之5 第1 項
    定有明文。本判決據以認定事實之各項證據，其中關於傳聞
    證據部分，除合於刑事訴訟法第159 條之1 至4 或其他傳聞
    例外規定，本有證據能力外，餘均經檢察官及被告於本院準
    備程序表示同意有證據能力（本院卷第27頁至第29頁），本
    院審酌各該證據作成時之情況，認為作為證據並無不當，依
    同法第159 條之5 第1 項規定，均應有證據能力。
二、訊據上訴人即被告張振宇固坦認分別欠告訴人高小明、杜美
    月如附表一、二所示之票款金額；惟矢口否認有前揭詐欺犯
    行及有如票面金額之多之借款，辯稱：我並沒有要詐騙高小
    明、杜美月的意思；且票面金額係包括被告向告訴人之借款
    本金及5 萬元本金每個月1 萬元之紅利合計之數額云云。經
    查：
(一)、被告指示不知情之曾兆堂開設系爭支票存款帳戶後，分別於
    附表一、二所示被害人交付投資款日期向高小明、杜美月收
    取借款，並向高小明、杜美月稱：附表一、二所示之票載發
    票日期即為償還本金及發放紅利日期云云，嗣高小明、杜美
    月屆期提示附表一、二所示之本票、支票，均因存款不足或
    拒絕往來而未獲兌現等情，有法務部票據信用資訊連結作業
    （偵一卷第38-39 頁）、陽信商業銀行民族分行100 年5 月
    23日函暨附件高雄市票據交換所各交換單位存款不足退票申
    請備查單送件表、臺灣票據交換所高雄市分所各行社申請註
    記退票紀錄案件送件表、陽信商業銀行票據退票註記明細表
    （原審審易卷第11-19 頁）、兆堂草本生技有限公司之基本
    資料查詢（偵二卷第33頁）、票號747401號本票影本（偵一
    卷第4 頁）、票號AD0000000 號支票、退票理由單影本（偵
    一卷第28頁）、票號AD0000000 號支票、退票理由單影本（
    偵一卷第29頁）、票號AD0000000 號支票、退票理由單影本
    （偵一卷第30頁）、票號AD0000000 號支票、退票理由單影
    本（偵一卷第31頁）、票號AD0000000 號支票、退票理由單
    影本（偵一卷第32頁）、票號AD0000000 號支票、退票理由
    單影本（偵一卷第33頁）、票號AD0000000 號支票、退票理
    由單影本（偵一卷第34頁）、票號AD0000000 號支票、退票
    理由單影本（偵一卷第35頁）、票號AD0000000 號支票、退
    票理由單影本（偵一卷第36頁）、票號AD0000000 號支票、
    退票理由單影本（偵一卷第37頁）、票號AD0000000 號支票
    、退票理由單影本（偵二卷第16頁）、票號AD0000000 號支
    票、退票理由單影本（偵二卷第17頁）、票號747404號本票
    影本（偵二卷第4 頁）、票號AD0000000 號支票、退票理由
    單影本（偵二卷第19頁）、票號AD0000000 號支票、退票理
    由單影本（偵二卷第20頁）、票號AD0000000 號支票、退票
    理由單影本（偵二卷第21頁）在卷可稽，並據證人即告訴人
    高小明、杜美月於偵訊時證述在卷（偵一卷第20、22-23 、
    53 -54頁），復為被告不爭執（原審審易卷第83頁），此部
    分事實應堪認定。
(二)、系爭支存帳戶於99年1 月5 日起已有退票紀錄，且自99年4
    月20日起經列為拒絕往來戶而無支付能力等情，有法務部票
    據信用資訊連結作業（偵一卷第38-39 頁）在卷，兆堂公司
    之名義負責人雖為曾兆堂，然系爭支存帳戶係曾兆堂授權由
    被告全權使用，由系爭支票存款帳戶開立之支票亦係由被告
    負責兌現等節，業據證人曾兆堂於偵訊時供述屬實（偵一卷
    第22 -23頁），且為被告不爭執，是被告對系爭支存帳戶於
    99年1 月5 日起已有退票紀錄而支付能力顯有不足之情，自
    難諉為不知，而被告仍接續於附表一、二所示被害人交付投
    資款日期，分別向高小明、杜美月收取與附表一、二所示本
    票、支票面額扣除紅利金額之款項，並接續簽發附表一、二
    所示支付能力顯有不足之本票、支票予高小明、杜美月，誘
    使渠等誤認於票載發票日期必將收受同額之紅利，而數度交
    付投資款，是被告係以簽發支付能力已有不足之本票、支票
    作為詐騙手段，致高小明、杜美月誤信而交付借款，足認被
    告主觀上顯有詐欺取財之犯意。
(三)、被告雖以前詞置辯，然被告於原審審理時供承：我因有積欠
    近90萬元之卡債，擔心以自己名義擔任公司負責人會遭扣押
    ，所以才找曾兆堂擔任兆堂公司之名義負責人；我從98年6
    、7 月間就開始向地下錢莊借錢等語（原審易字卷第35、3
    7 頁），足認被告主觀上明知其自始即欠缺支付能力，仍利
    用曾兆堂名義開設系爭支存帳戶後，以簽發系爭支存帳戶支
    票之方式持續向高小明、杜美月收取投資款，然系爭支存帳
    戶不僅於99年1 月5 日起支付能力即有不足，且高小明、杜
    美月屆期提示附表一、二所示支票後，均不獲兌現，況被告
    於檢察官偵訊時亦供承：我承認詐欺等語明確（偵一卷第49
    頁）。至告訴人高小明、杜美月雖均於檢察官偵查中及原審
    陳稱：本件應該是投資云云（見偵卷第22頁、第23頁、原審
    易卷第30頁），惟據被告及告訴人高小明、杜美月均陳稱：
    渠等投資每5 萬元，被告應允每個月會給1 萬元紅利等情，
    顯然告訴人高小明、杜美月雖名為投資，但並不負盈虧之責
    ，而有固定等同利息之紅利，是實為借款，而被告隱瞞已無
    支付能力之實情，向告訴人借款，致所簽發之本票、支票無
    法兌現以返還借款，自屬詐欺之行為。
(四)、又被告雖坦承有簽發如附表一、二所示票面金額之本票及支
    票，但否認借款金額如此之多，陳稱：票面金額係包括借款
    本金及紅利之合計數額等語（見原審卷第40頁、本院卷第38
    頁背面）；而證人高小明、杜美月均於檢察官偵查中具結證
    稱：張振宇要求我借錢給他，讓他進貨，說有賺錢會回饋我
    ，結果他沒將紅利給我，也不還本錢等情（見偵卷第卷第20
    頁、第22頁）；參以附表一、二所示之票面金額有零頭之情
    形，足見被告上開陳述屬實。按刑法第339 條第1 項之詐欺
    取財罪，係以意圖為自己或第三人不法之所有，以詐術使人
    將本人或第三人之物交付，為犯罪構成要件。被告向告訴人
    借款本金部分，其有隱匿無支付能力之實情，致告訴人陷於
    錯誤而交付借款予被告，固屬詐欺行為；惟被告允為給付告
    訴人紅利而未給付部分，雖屬民事上之欠款，但此部分與上
    開詐欺取財之犯罪成立要件不合，難認係被告詐欺取財之金
    額，是如附表一、二所示票面金額扣除每5 萬元每月1 萬元
    之紅利數額，始為被告詐欺之金額。
(五)、綜上，本件事證明確，被告事後所辯，係卸責之詞，不足採
    信，其有上開詐欺取財之犯行，均堪以認定，應依法論科。
三、核被告張振宇就事實欄一(一)、(二)所為，均係犯刑法第339 條
    第1 項之詐欺取財罪。被告分別簽發如附表一、二所示支票
    、本票交付予高小明、杜美月詐欺取財之犯行，客觀上雖各
    有數次交付支票行為，然各係被告於密接時間、地點，對同
    一被害人，侵害同一法益，本於單一決意陸續完成，應視為
    數個舉動之接續施行，均為接續犯，各應僅論以一罪。被告
    所犯上開2 罪間，犯意各別，行為互殊，應分論併罰。又檢
    察官認被告詐欺取財之金額，係如附表一、二所示票面金額
    云云，但有如上述，被告詐欺之金額，應為如附表一、二所
    示票面金額扣除每5 萬元每月1 萬元之紅利數額，始為被告
    詐欺之金額；惟紅利部分，檢察官認與本院判決有罪部分有
    實質上一罪之關係，故該等部分不另為無罪之諭知。
四、原審論處被告詐欺取財之犯行，固非無見；惟查，有如上述
    ，被告詐欺取財之金額，係如附表一、二所示票面金額扣除
    每5 萬元每月1 萬元之紅利數額，原審認定被告所簽發如附
    表一、二所示本票及支票之票面金額，係被告詐欺之金額，
    即有未洽，被告上訴意旨否認有詐欺之犯意，雖不足取，惟
    以借款金額並非如票面金額之多而指摘原判決不當，則為有
    理由，應由本院將原判決撤銷改判。審酌被告明知已無支付
    紅利予高小明、杜美月之能力，仍簽發系爭支存帳戶支票取
    信高小明、杜美月，致高小明、杜美月誤信能如期收回本金
    及取得紅利而陸續交付借款，且迄今均未償還被害人所受損
    害，惟告訴人高小明之前好幾年借款予被告，均有拿到紅利
    ；杜美月之前借款予被告5 、60萬元，約3 、4 個月有分紅
    ，分據高小明、杜美月於原審陳明在卷（見原審卷第30頁）
    ，及被告犯罪後等一切情況，就詐欺高小明部分，量處有期
    徒刑1 年8 月；就詐欺杜美月部分，量處有期徒刑1 年，並
    定應執行有期徒刑2 年6 月。末查被告供本件犯罪所用之系
    爭支存帳戶前揭支票、本票，因已分別交付高小明、杜美月
    行使之，即非屬被告所有，爰不予宣告沒收，附此敘明。
據上論結，應依刑事訴訟法第369 條第1 項前段、第364 條、第
299 條第1 項前段，刑法第339 條第1 項、第51條第5 款，刑法
施行法第1 條之1 ，判決如主文。
本案經檢察官王登榮到庭執行職務。
中    華    民    國  100     年    10    月    27    日
                  刑事第十庭    審判長法  官  陳中和
                                      法  官  蔡國卿
                                      法  官  邱永貴
以上正本證明與原本無異。
不得上訴。
中    華    民    國  100     年    10    月    27    日
                                      書記官  盧雅婷
附錄本案論罪科刑法條：
刑法第339條第1項
意圖為自己或第三人不法之所有，以詐術使人將本人或第三人之
物交付者，處 5 年以下有期徒刑、拘役或科或併科 1 千元以下
罰金。
附表一（被害人高小明部分）
┌──┬─────┬──────┬──────┬──────┐
│編號│票據號碼  │  面  額    │票載發票日期│被害人交付  │
│    │          │（新臺幣）  │            │投資款日期  │
├──┼─────┼──────┼──────┼──────┤
│ 1  │NO747401  │ 82萬9860元 │未記載      │            │
│    │（本票）  │            │            │            │
├──┼─────┼──────┼──────┼──────┤
│ 2  │AD0000000 │ 23萬4700元 │99年5月1日  │99年3月1日  │
├──┼─────┼──────┼──────┼──────┤
│ 3  │AD0000000 │ 45萬9650元 │99年6月3日  │99年4月3日  │
├──┼─────┼──────┼──────┼──────┤
│ 4  │AD0000000 │ 50萬4000元 │99年5月27日 │99年3月27日 │
├──┼─────┼──────┼──────┼──────┤
│ 5  │AD0000000 │ 17萬9200元 │99年5月26日 │99年3月26日 │
├──┼─────┼──────┼──────┼──────┤
│ 6  │AD0000000 │ 35萬5000元 │99年5月18日 │99年4月18日 │
├──┼─────┼──────┼──────┼──────┤
│ 7  │AD0000000 │ 31萬3600元 │99年5月13日 │99年4月13日 │
├──┼─────┼──────┼──────┼──────┤
│ 8  │AD0000000 │  7萬9800元 │99年5月11日 │99年4月11日 │
├──┼─────┼──────┼──────┼──────┤
│ 9  │AD0000000 │ 48萬8150元 │99年5月3日  │99年4月3日  │
├──┼─────┼──────┼──────┼──────┤
│ 10 │AD0000000 │ 28萬2400元 │99年4月27日 │99年3月27日 │
├──┼─────┼──────┼──────┼──────┤
│ 11 │AD0000000 │ 40萬元     │99年4月23日 │99年3月23日 │
├──┼─────┼──────┼──────┼──────┤
│總計│          │412萬6360元 │            │票面金額為借│
│    │          │            │            │款本金及紅利│
│    │          │            │            │之合計金額，│
│    │          │            │            │被告詐欺之金│
│    │          │            │            │額應係票面金│
│    │          │            │            │額扣除紅利之│
│    │          │            │            │數額。      │
└──┴─────┴──────┴──────┴──────┘
附表二（被害人杜美月部分）
┌──┬─────┬──────┬──────┬──────┐
│編號│票據號碼  │  面  額    │票載發票日期│  借款日期  │
│    │          │（新臺幣）  │            │            │
├──┼─────┼──────┼──────┼──────┤
│ 1  │AD0000000 │ 26萬8800元 │99年5月9日  │99年4月9日  │
├──┼─────┼──────┼──────┼──────┤
│ 2  │AD0000000 │ 33萬400元  │99年5月3日  │99年4月3日  │
├──┼─────┼──────┼──────┼──────┤
│ 3  │NO747404  │ 24萬5580元 │99年4月17日 │99年3月17日 │
│    │（本票）  │            │            │            │
├──┼─────┼──────┼──────┼──────┤
│ 4  │AD0000000 │ 28萬1050元 │99年4月30日 │99年3月30日 │
├──┼─────┼──────┼──────┼──────┤
│ 5  │AD0000000 │ 35萬5000元 │99年5月12日 │99年4月12日 │
├──┼─────┼──────┼──────┼──────┤
│ 6  │AD0000000 │ 28萬350元  │99年4月25日 │99年3月25日 │
├──┼─────┼──────┼──────┼──────┤
│總計│          │176萬1180元 │            │票面金額為借│
│    │          │            │            │款本金及紅利│
│    │          │            │            │之合計金額；│
│    │          │            │            │被告詐欺之金│
│    │          │            │            │額應為票面金│
│    │          │            │            │額扣除紅利之│
│    │          │            │            │數額。      │
│    │          │            │            │            │
│    │          │            │            │            │
└──┴─────┴──────┴──────┴──────┘